最高法院民事判決　　　　　　九十四年度台上字第一七三０號
　　上　 訴 　人　乙○○
　　　　　　　　　　　　　樓
　　訴 訟代理 人　潘正芬律師
　　　　　　　　　張名賢律師
　　被　上訴　人　永泰祥開發股份有限公司
　　兼法定代理人　甲○○
　　共　　　　同
　　訴 訟代理 人　吳誠修律師
上列當事人間請求履行契約等事件，上訴人對於中華民國九十四
年六月二十一日臺灣高等法院第二審判決（九十三年度重上字第
二一○號），提起上訴，本院判決如下：
    主  文
原判決廢棄，發回台灣高等法院。
    理  由
本件上訴人主張：被上訴人永泰祥開發股份有限公司（以下稱永
泰祥公司）之負責人即被上訴人甲○○，於民國八十年間與伊，
及訴外人王和平、丁依瑩、黃竹順、張松橇（下稱王和平等人）
，共同出資承購或提供土地，以「合建分售」方式，委由永泰祥
公司興建及銷售「台北比佛利集合住宅」（下稱系爭集合住宅）
，再將代收銷售土地之價款，按伊及甲○○各百分之四五點五，
王和平、黃竹順、張松橇各百分之二，丁依瑩百分之三之比例（
下稱系爭比例）分配。依甲○○於九十年九月所提出之部分資料
估計，永泰祥公司代收之土地價款約四十六億元，扣除成本約九
億元，淨利約三十七億元，依上揭比例，伊原應受分配十六億八
千三百五十萬元，卻僅分得八億一千九百零九萬六千二百元，其
餘八億六千餘萬元全遭永泰祥公司抑留。甲○○為永泰祥公司之
負責人，執行該公司之業務，同受伊之委任，竟抑留該土地價款
且將之侵占，不法侵害伊之權益，自應與永泰祥公司負連帶責任
。為此，依民法之委任及同法第二十八條、公司法第二十三條法
人侵權行為責任之規定，暨民法第一百七十九條之不當得利法律
關係，求為命被上訴人連帶給付伊三億元，及自九十二年一月十
七日（訴狀繕本送達翌日）起加付法定遲延利息之判決。
被上訴人則以：上訴人與甲○○及王和平等人，係出資承購或提
供土地，以「合建分售」方式，與永泰祥公司合建系爭集合住宅
，所建房屋及土地部分均由永泰祥公司及土地提供人各別自行銷
售。永泰祥公司或甲○○既未受託銷售土地及分配土地價款，甲
○○與上訴人間之分配土地價款紛爭，自與永泰祥公司無關。況
系爭合建案之土地價款，於各出資人間已分配完畢，上訴人依委
任及侵權行為之法律關係，對伊為請求，亦屬無據等語，資為抗
辯。
原審維持第一審所為上訴人敗訴之判決，駁回其上訴，無非以：
被上訴人永泰祥公司之負責人即被上訴人甲○○，與上訴人及訴
外人王和平等人，共同出資承購或提供土地，以「合建分售」方
式，與永泰祥公司合建系爭集合住宅。其中出售土地之價款，係
按系爭比例分配之事實，為兩造所不爭，並經王和平等人證實。
而售地價款有專人設帳管理，非由永泰祥公司代收，帳上如有錢
，即由甲○○分配，獲利已全數分配等情，同經王和平等人證述
無訛。足見上訴人與甲○○及王和平等人，係互約共同出資承購
或提供土地，與永泰祥公司合建系爭集合住宅，而以銷售該土地
為共同經營之事業，並委由甲○○執行合建土地之銷售事務。其
價款，除提供百分之二為甲○○之報酬外，餘款均按系爭比例分
配，此與民法第六百六十七條、第六百七十一條、第六百七十六
條、第六百七十七條、第六百七十八條之規定相符，堪認其彼此
間屬合夥之法律關係，而與永泰祥公司無關。上訴人主張其與永
泰祥公司間就合建土地之銷售，有委任關係存在云云，為不足取
。而合夥人於合夥清算前，不得請求合夥財產之分析，為同法第
六百八十二條第一項所明定。依上訴人之自承及王和平等人之證
述，上訴人與甲○○及王和平等人間合夥事業之合夥財產，既迄
未清算，上訴人自不得請求合夥財產之分析。其基於民法第二十
八條、第五百四十四條第一項、第一百七十九條，及公司法第二
十三條之規定，請求被上訴人連帶給付三億元本息，核屬無據，
不應准許等詞，為其判斷之基礎。
按審判長應注意令當事人就訴訟關係之事實及法律為適當完全之
辯論，民事訴訟法第一百九十九條第一項定有明文。依同條第二
項規定，審判長應向當事人發問或曉諭，令其陳述事實、聲明證
據或為其他必要之聲明及陳述，其所聲明或陳述有不明瞭或不完
足者，應令其敘明或補充之，此為審判長因定訴訟關係之闡明權
，同時亦為其義務。故審判長對於訴訟關係未盡此項必要之處置
，違背闡明義務者，其訴訟程序即有重大瑕疵，基此所為之判決
，自屬違背法令（本院四十三年台上字第一二號判例參照）。本
件上訴人起訴時，原主張依「委任之法律關係，請求被上訴人永
泰祥公司履行代發土地價款之受任義務。……」（一審卷七頁反
面），嗣稱請求權係依委任、侵權行為、不當得利之法律關係（
同上卷六一頁）；其後又改稱對被上訴人之法定代理人甲○○之
請求，「修正」為並依「委任關係之債務不履行」，委任關係既
存在於永泰祥公司，亦存在於其法定代理人甲○○；委任關係是
依民法第五百四十九條請求損害賠償等語（同上卷一八三頁、一
八五頁）。惟於原審則稱：「應該是依據委任關係。是委任永泰
祥公司來統一收取（土地價款），至於甲○○是公司負責人，也
就是執行人（原審卷一七九頁）。其訴訟標的為：民法第二十八
條、第一百七十九條、第五百四十四條（受任人損害賠償責任）
，及公司法第二十三條（法人侵權行為損害賠償）」云云（同上
卷一七九頁、一八○頁）。可見上訴人究係主張委任關係存在於
其與永泰祥公司抑甲○○間或兩者兼而有之？係請求被上訴人履
行交付代收土地價款之委任義務？或主張被上訴人處理委任事務
有過失或越權行為，而請求賠償損害？抑主張終止委任關係而請
求被上訴人負損害賠償責任？其中有無涉及訴之追加或變更？苟
係請求被上訴人履行交付土地價款之委任事務，並依不當得利之
法律關係為競合之請求，何以被上訴人應負「連帶給付」之責？
均未臻明確。原審審判長未令上訴人為必要之敘明或補充，逕認
其與永泰祥公司無委任關係存在，但與甲○○及王和平等人間係
合夥關係，而未諭令兩造就該「合夥」之法律關係為完全之辯論
，遽為上訴人不利之判決，揆諸首開說明，即屬違背法令。其次
，依上訴人前後之陳述，似未見其主張與甲○○及王和平等人間
係「合夥」關係，並請求分析合夥財產，乃原審竟捨上訴人之主
張於不論，遽謂：其與甲○○及王和平等人間屬合夥關係，該合
夥未經清算，上訴人依民法第六百八十二條第一項規定，請求分
析合夥財產，為無理由云云，不無認作主張之違誤。如上訴人與
甲○○及王和平等人間確係合夥關係，原審既又認定合夥人委由
甲○○執行合建土地銷售事務，則依民法第六百八十條之規定，
同法第五百三十七條至第五百四十六條關於委任之規定，自在準
用之列，上訴人是否不得依此準用之委任關係，對甲○○有所請
求？原審未詳加研求，所為不利於上訴人之認定，亦嫌速斷。即
令上訴人不得依委任關係之相關規定為請求，然其另依侵權行為
及不當得利之法律關係為請求部分，何以仍屬不應准許？原審未
說明其理由，即為上訴人敗訴之判決，尤有疏略。上訴論旨，指
摘原判決不當，求予廢棄，非無理由。
據上論結，本件上訴為有理由。依民事訴訟法第四百七十七條第
一項、第四百七十八條第二項，判決如主文。
中　　華　　民　　國　九十四　年　　九　　月　二十二　日
                      最高法院民事第五庭
                          審判長法官  蘇　茂　秋
                                法官  朱　建　男
                                法官  蘇　達　志
                                法官  陳　碧　玉
                                法官  王　仁　貴
      本件正本證明與原本無異
                                      書  記  官
中　　華　　民　　國　九十四　年　　十　　月　　四　　日
                                                      V
